【裁判字號】    89,訴,30
【裁判日期】    890131
【裁判案由】    偽造文書等
【裁判全文】
臺灣基隆地方法院刑事判決                         八十九年度訴字第三０號
    公  訴  人  台灣基隆地方法院檢察署檢察官
    被      告  乙○○
右列被告因偽造文書等案件，經檢察官提起公訴（八十八年度偵字第四三八七號），
本院判決如左：
    主      文
乙○○行使偽造私文書，足以生損害於他人，處有期徒刑陸月。偽造之潘志寬投標單
一紙沒收。
    事      實
一、乙○○於民國八十六年一月一日自任會首，召集每會新台幣（下同）一萬元，會
    員為四十人次（不包括會首）之民間互助會一起，約定自八十六年一月五日起至
    八十八年六月二十日止，每月五日上午十時，在行政院衛生署預防醫學研究所 (
    現更名為疾病管制局，起訴書誤載為藥品檢驗局) 駐警室投標，凡年三、六、九
    、十二月二十日各加標一次，乙○○與潘志寬係同事，甲○○經由其姐王娩貞之
    介紹亦以王娩貞之夫潘志寬之名義參加一會 (互助會單編號三十一號) ，乙○○
    亦知甲○○係實際跟會者，乙○○因需錢周轉，竟意圖為自己不法之所有，於八
    十七年十月五日即第二十九會，未經會員甲○○之同意，利用會員甲○○未前來
    投標之際，在上址，由乙○○冒用潘志寬之名義，於投標單上記載一千四百元之
    標息，並偽填投標者潘志寬之署押於其上，於完成偽造之投標單後，由乙○○持
    該偽造之投標單參加由乙○○主持之開標，而予以行使，因標息最高而得標，嗣
    乙○○即向尚未得標之曾丑等活會會員十一人佯稱係潘志寬得標，向甲○○則佯
    稱係其他會員得標等語，施用詐術，同時向甲○○及其他活會會員十一人詐取扣
    除標息後之活會會款，計詐得十萬三千二百元 (８６００×１２＝１０３２００
    )之活會會款，足以生損害於潘志寬、甲○○及尚未得標之活會會員。
二、案經被害人甲○○訴請台灣基隆地方法院檢察署檢察官偵查起訴
    。理由
一、訊據被告乙○○固坦承有於右揭時地，簽寫被害人潘志寬之署押，並填寫一千四
    百元標息於投標單上，並由被告持以參與投標，因標息最高而得標之情，惟矢口
    否認有何行使偽造私文書、詐欺犯行，辯稱：我確有經王娩貞、甲○○之同意始
    以潘志寬之名義標會，我沒有冒標，且潘志寬寄給我的存證信函亦載明係借標而
    非冒標云云。惟查：被告所召集會員為四十人次（不包括會首）之民間互助會一
    起，係自八十六年一月五日起至八十八年六月二十日止，於每月五日開標，每年
    三、六、九、十二月之二十日加標一次，而於八十八年月十二月間停標，此業據
    被告供承不諱，並據告訴人甲○○於偵、審時指訴綦詳，並有互助會會單一紙在
    卷可稽。且告訴人於偵查及本院調查時均堅稱其未同意被告標會，其姐王娩貞亦
    未告知此情，是八十七年十二月間，王娩貞才告知被告於八十七年十月間已盜標
    告訴人之會等語，證人王娩貞及被害人即王娩貞之夫潘志寬於偵查時均證稱從未
    同意被告以潘志寬名義參與投標等語，再者，會員同意會首以其名義標會，則就
    合會之法律關係而言，該會員已屬死會，此攸關該會員財產權益甚鉅，會首與會
    員間對於如何讓與債權及承擔債務，應有詳細之合意，甚或書面，以為日後之證
    明，然被告始終無法詳述與告訴人間，如何清償債務之細節，亦無法提出任何書
    面資料，已違常情，甚且被告與告訴人雙方已有借標之合意，衡情被告自無仍於
    八十八年十一月五日、同年十二月五日、十二月二十日陸續向告訴人收取活會會
    款八千二百元、八千元、七千五百元之理，凡此亦違常理，益徵告訴人、被害人
    及證人王娩貞所證，應堪採信，至被告所提出被害人郵寄之存證信函上固載明借
    標二字，然此為法庭外之通知文書，且被害人與被告係同事，用語遣詞，難免字
    斟句酌，免傷和氣，因此尚難以此據為借標之證據，況且被害人於偵查時始終否
    認有借標之舉，被告所辯已得告訴人或證人王娩貞之同意云云，顯係事後卸責之
    詞，事證明確，被告犯行，堪以認定。
二、按民間互助會之標單，通常僅填寫一定之金額及姓名或僅填寫一定之金額，如單
    從該記載內容上之形式觀之，殊無法瞭解其為何種用意之證明，惟依據民間互助
    會之習慣或特約，此足以表示該一定之金額即為標取會款之利息，該姓名即為標
    取會款之會員，是無論從該標單之正式或略式記載，依民間互助會之習慣或特約
    ，均足以為表示某會員欲以一定之金額標取該次投標用意之證明，故標單即為刑
    法第二百二十條以文書論之私文書，從而偽造標單，應認為偽造刑法第二百二十
    條以文書論之私文書罪（最高法院七十四年度台上字第五六一二號判決意旨參照
    ）。核被告所為，係犯刑法第二百十六條之行使第二百二十條、第二百十條偽造
    私文書罪及第三百三十九條第一項之詐欺取財罪，被告偽造被害人潘志寬署押之
    行為，為偽造準私文書之部分行為，為偽造準私文書之行為所吸收，又偽造準私
    文書之低度行為，為高度之行使偽造準私文書行為吸收，不另論罪，被告冒用被
    害人潘志寬名義盜標，於該次得標時，以一詐欺行為，同時向告訴人及其他活會
    會員詐欺財物，係觸犯多次刑法第三百三十九條第一項之詐欺取財罪，為同種想
    像競合犯，應從一詐欺取財罪處斷，被告行使偽造之私文書（投標單）之目的，
    在於詐取財物，被告所犯上述刑法第二百十六條、第二百二十條、第二百十條行
    使偽造私文書罪及刑法第三百三十九條第一項詐欺取財罪二罪間，具有方法結果
    之牽連關係，為牽連犯，應從一重處斷，論以刑法第二百十六條、第二百二十條
    、第二百十條之行使偽造之私文書罪，依刑法第二百十條偽造私文書之規定處斷
    。爰審酌被告身為會首，為圖周轉，致有本件犯行，所詐得之金錢十萬餘元及犯
    罪後否認犯行且毫無與告訴人解決此一債務之誠意等一切情狀，量處如主文所示
    之刑，以示懲儆。
三、偽造之潘志寬之投標單一紙，係被告所有供犯罪所用之物，雖未扣案，惟不能證
    明業已滅失，依法宣告沒收。至投標單上偽造之「潘志寬」署押，已因該投標單
    沒收而包含在內，爰不另為重複沒收之諭知。
四、據上論斷，應依刑事訴訟法第二百九十九條第一項前段，刑法第三百三十九條第
    一項、第二百十六條、第二百十條、第二百二十條、第三十八條第一項第二款、
    第五十五條，罰金罰鍰提高標準條例第一條前段，判決如主文。
本案經檢察官林楨森到庭執行職務。
中     華     民     國     八十九     年     一     月     三十一      日
                                  臺灣基隆地方法院刑事第二庭
                                          法  官  徐  世  禎
右正本證明與原本無異。
對於本件判決如有不服，應於收受送達後十日內，向本院提出上訴書狀，上訴於臺灣
高等法院，並按他造當事人之人數附具繕本。
                                          書記官  莊  國  隆
中     華     民     國     八十九     年     二     月       十        日
附錄論罪法條：
刑法第二百十六條：
  行使第二百十條至第二百十五條之文書者，依偽造、變造文書或登載不實事項或使
  登載不實事項之規定處斷。
刑法第二百十條：
  偽造、變造私文書，足以生損害於公眾或他人者，處五年以下有期徒刑。


司法院資訊處製作；財團法人民間司法改革基金會備份。
